臺灣高等法院刑事判決
110年度上訴字第102號
上  訴  人  
即  被  告  黃秉宏






上列上訴人因詐欺等案件，不服臺灣桃園地方法院109年度訴字
第294號，中華民國109年11月30日第一審判決（起訴案號：臺灣
桃園地方檢察署108年度偵字第22021號），提起上訴，本院判決
如下：
    主  文
原判決撤銷。
黃秉宏犯三人以上共同詐欺取財罪，處有期徒刑壹年陸月，扣案
如附表編號一所示之物沒收；又犯三人以上共同詐欺取財罪，處
有期徒刑壹年伍月，扣案如附表編號一所示之物沒收。應執行有
期徒刑壹年拾月。
    事  實
一、黃秉宏於民國108 年7 月26日晚上9 時許，在位於桃園市○○
    區○○路00號之凱悅KTV ，經真實姓名、年籍不詳，自稱「小
    猴」之成年人（下稱「小猴」）召募，加入由「小猴」
　　，及真實姓名、年籍不詳，自稱「翁翊銘」（下稱「翁翊銘
    」）等成年人所組成3 人以上以實施詐術為手段，具有持續
    性及牟利性之結構性詐欺犯罪組織（下稱上開詐欺集團），
    負責擔任提領贓款之車手工作。黃秉宏遂分別與「小猴」、
    「翁翊銘」等人及上開詐欺集團其他不詳姓名年籍之成年成
    員共同意圖為自己不法之所有，基於三人以上共同詐欺取財
    及洗錢之犯意聯絡，而為下列各次犯行：
（一）於108年7月31日上午9時許，先由上開詐欺集團某不詳成
      員，撥打電話向邱清棟佯稱：伊係邱清棟之小姨子，急需
      借款云云，致邱清棟陷於錯誤，而於同年8 月1 日上午11
      時48分許，至設於桃園市○○區○○路000號之中華郵政股份
      有限公司（下稱中華郵政）環北郵局，依指示以臨櫃匯款
      方式，匯款新臺幣（下同）28萬元，至上開詐欺集團
　　　指定之夏珮琪（所涉幫助詐欺罪嫌，由檢察官另案偵查中
      ）所申辦之中華郵政帳號000-00000000000000號帳戶（下
      稱上開郵局帳戶），黃秉宏旋於同日中午12時12分至14分
      許，持上開郵局帳戶提款卡，在桃園市○○區○○路0 段00號
      之中華郵政桃園成功路郵局，使用ATM 提款機提領6 萬元
      、6 萬元、3,000元，並於同日中午12時17分至19分許，
      在桃園市○○區○○路00號之萊爾富超商，使用ATM 提款機提
      領2 萬5 元、7,005 元得手（因上開郵局帳戶成警示帳戶
      ，所餘款項未遭提領，經圈存於該帳戶中）
　　　，黃秉宏再將前揭所提領之款項交付予上開詐欺集團指派
      前來收取之不詳成員，以此方式製造金流之斷點，致無法
      追查前揭犯罪所得去向，而掩飾或隱匿詐欺犯罪所得。
（二）於108年8月1日中午12時許，先由上開詐欺集團某不詳成
      員，透過通訊軟體「LINE」，以暱稱「candy 」向劉佳寧
      佯稱：欲以1 萬2,000 元之價格出售冷氣機1 臺予劉佳寧
      云云，致劉佳寧陷於錯誤，劉佳寧遂於同日中午12時16分
      許，以網路轉帳之方式，匯款6,000 元至上開詐欺集團不
      詳成員指定之曾育茜（所涉幫助詐欺罪嫌，由檢察官另案
      偵查中）所申辦中國信託商業銀行帳號000-000000000000
      號帳戶（下稱上開中國信託帳戶），黃秉宏則於同日下午
      1 時2 分至3 分許，持上開中國信託帳戶提款卡，在桃園
      市○○區○○路00號合作金庫桃園分行，使用ATM 提款機提領
      劉佳寧前揭匯入款項6,000 元得手（黃秉宏分次提領1 萬
      6,000 元、2 萬元，共計3 萬6,000 元，包含劉佳寧所匯
      入6,000 元），黃秉宏再將前揭所提領之款項交付予上開
      詐欺集團指派前來收取之不詳成員，以此方式製造金流之
      斷點，致無法追查前揭犯罪所得去向，而掩飾或隱匿詐欺
      犯罪所得。
二、嗣黃秉宏為上開詐欺集團測試其他帳戶提款卡是否能使用之
    際，為警發覺，員警隨即於108年8月1日下午2 時15分許，
    在桃園市○○區○○路00號4 樓之壹網棧網咖，經黃秉宏同意後
    執行搜索，並當場扣得如附表所示之物，始查悉上情。
三、案經邱清棟訴由桃園市政府警察局桃園分局報告臺灣桃園地
    方檢察署檢察官偵查起訴。
    理  由
壹、證據能力之認定部分：
一、關於違反組織犯罪防制條例之供述證據部分：
　　按組織犯罪防制條例第12條第1項中段規定：「訊問證人之
    筆錄，以在檢察官或法官面前作成，並經踐行刑事訴訟法所
    定訊問證人之程序者為限，始得採為證據」，係以立法排除
    被告以外之人於警詢或檢察事務官調查中所為之陳述，得適
    用刑事訴訟法第159條之2、第159條之3及第159條之5之規定
    ，是證人於警詢時之陳述，於違反組織犯罪防制條例案件，
    即絕對不具有證據能力，自不得採為判決基礎。又上開組織
    犯罪防制條例第12條第1項規定，係排除一般證人於警詢陳
    述之證據能力之特別規定，然被告於警詢之陳述，對被告本
    身而言，則不在排除之列，至於共犯被告於偵查中以被告身
    分之陳述，仍應類推適用上開，定其得否為證據（最高法院
    102年度台上字第2653號、107年度台上字第3589號判決意旨
    參照）。查告訴人邱清棟、被害人劉佳寧於警詢時之陳述，
    均屬被告以外之人於審判外之陳述，依前揭規定及說明，於
    違反組織犯罪防制條例之罪名，即絕對不具證據能力，不得
    採為判決基礎（然就加重詐欺取財罪名則不受此限制）。又
    被告於警詢時之陳述，對於被告自己而言，則屬被告之供述
    ，為法定證據方法之一，自不在組織犯罪防制條例第12條第
    1項規定之排除之列，除有不得作為證據之例外，自可在有
    補強證據之情況下，作為證明被告自己犯罪之證據。
二、關於三人以上共同詐欺取財、洗錢之供述證據部分：
    按上開組織犯罪防制條例第12條第1項中段規定，係以犯罪
    組織成員犯該條例之罪者，始足語焉，至於所犯該條例以外
    之罪，其被告以外之人所為之陳述，自仍應依刑事訴訟法相
    關規定，定其得否為證據，最高法院103年度台上字第2915
    號判決意旨參照。又被告以外之人於審判外之言詞或書面陳
    述，除法律有規定者外，不得作為證據，刑事訴訟法第159
    條第1項固定有明文。惟被告以外之人於審判外之陳述，雖
    不符同法第159條之1至同條之4之規定，而經當事人於審判
    程序同意作為證據，法院審酌該言詞或書面陳述作成時之情
    況，認為適當者，亦得為證據；又當事人、代理人或辯護人
    於法院調查證據時，知有第159條第1項不得為證據之情形，
    而未於言詞辯論終結前聲明異議者，視為有前項之同意，同
    法第159條之5第1項、第2項亦有明文規定。經查，本判決下
    列所引用之被告以外之人於審判外之陳述，因檢察官及被告
　　對各該證據方法之證據能力，迄至言詞辯論終結前均未聲明
    異議，而本院審酌上開傳聞證據製作時之情況，尚無違法不
    當及證明力明顯過低之瑕疵，亦認以之作為證據要屬適當，
    爰依刑事訴訟法第159條之5之規定，認均有證據能力。
三、本判決所引用之其餘非供述證據，並無證據顯示係公務員違
    背法定程序所取得，亦無顯不可信之情況，且經本院於審理
    期日逐一提示而為合法調查，自均得作為本案認定犯罪事實
    之證據。
貳、認定被告犯罪事實所憑之證據及理由：
一、關於加重詐欺取財、洗錢部分：
　　訊據被告對於事實欄一（一）、（二）所示加重詐欺取財等
    犯行坦白承認（見本院卷第83至85頁），並核與證人即告訴
    人邱清棟、被害人劉佳寧於警詢時所指述之情節一致（見10
    8年度偵字第22021號【下稱偵查卷】第42至43頁、第67至68
    頁），此外，復有上開郵局帳戶、上開中國信託帳戶交易明
    細表；合作金庫銀行自動櫃員機交易明細表；郵政入戶匯款
    / 匯票/ 電傳送現申請書；郵政存簿儲金簿暨交易歷史明細
    表；通話紀錄；通訊軟體LINE對話紀錄截圖；歷史交易明細
    表；現場暨監視錄影翻拍照片20張；詐欺車手蒐證影像翻拍
    照片8 張附卷可稽（見偵查卷第33頁、第37至41頁、第44至
    49頁、第69至73頁、第118 頁、第131 頁），及被告所有，
    供其犯本件加重詐欺取財罪所用之如附表編號一所示之物扣
    案為證，足認被告上開任意性自白，核與事實相符，堪以採
    取。
二、關於參與犯罪組織部分：
　　訊據被告矢口否認有何參與犯罪組織犯行，辯稱：伊當時只
    是去提款，並不知這是詐欺集團，沒有參與犯罪組織云云。
    然查，本件被告係於前揭時、地，由「小猴」介紹加入上開
    詐欺集團，擔任提領款項之工作，且負責與被告聯繫者為「
    翁翊銘」，交付被告提款卡者則為被告所不認識之第三人，
    而被告領款後交付對象為「翁翊銘」或「翁翊銘」所指示之
    第三人等情，業據被告供承在卷（見原審法院109年度訴字
    第294號卷【下稱原審卷】第92頁），可知上開詐欺集團從
    被告加入時起已持續存在，且犯罪手法規律一致、分工嚴謹
    、層級分明，且處處設有斷點以避偵查，又可互相支援調度
    ，並按一定比例朋分贓款，堪認上開詐欺集團為一持續存在
    之組織，顯非為立即實施犯罪而隨意組成。復參諸上開
　　交易明細表、申請書、通話紀錄、通訊軟體LINE對話紀錄截
    圖、現場暨監視錄影翻拍照片、詐欺車手蒐證影像翻拍照片
    等件，亦見被告所參與之團體，其成員均係以詐騙他人金錢
    獲取不法所得為目的，且各成員間分別負責以電話或網路對
    被害人直接實施詐騙、收集人頭帳戶金融卡、指派工作、分
    配金融卡、擔任提領詐欺款項等項工作。職是，被告所參與
    者，係透過縝密之計畫與分工，成員彼此相互配合，由多數
    人所組成之於一定期間內存續以實施詐欺為手段而牟利之具
    有完善結構之組織，其屬三人以上，以實施詐術為手段，所
    組成之具有持續性及牟利性之有結構性組織之犯罪組織之事
    實，堪以認定，而被告上開所辯情節，委無足取。
三、綜上，本件事證明確，被告上揭參與犯罪組織、加重詐欺取
    財及洗錢犯行堪以認定，均應依法論科。
參、論罪部分：
一、按洗錢防制法業於105 年12月28日修正公布，並於106 年6
    月28日生效施行。依修正後即現行洗錢防制法第2 條第2款
    、第3 條第2 款規定，掩飾或隱匿刑法第339 條犯罪所得之
    本質、來源、去向、所在、所有權、處分權或其他權益者，
    即構成洗錢行為。是依修正後洗錢防制法，掩飾刑法第339 
    條詐欺取財犯罪所得去向、所在之行為，亦可構成洗錢罪。
    參諸洗錢防制法第2 條修正之立法理由，可知本次修正洗錢
    行為之定義，係因修正前條文對洗錢行為之定義範圍過窄，
    對於洗錢行為之防制與處罰難以有效達成，為擴大洗錢行為
    之定義，以含括洗錢之各階段行為。又洗錢之前置犯罪完成
    ，取得財產後所為隱匿或掩飾該財產的真實性質、來源、所
    在地、處置、轉移、相關的權利或所有權之行為，固為典型
    洗錢行為無疑，然於犯罪人為前置犯罪時，即提供帳戶供犯
    罪人作為取得犯罪所得之人頭帳戶，或於其後交付犯罪所得
    款項製造金流斷點，致無法查得犯罪所得流向等，均會產生
    掩飾或隱匿該犯罪不法所得真正去向之洗錢效果。亦即，從
    犯罪者之角度觀察，犯罪行為人為避免犯行遭查獲，會盡全
    力滅證，但對於犯罪之成果即犯罪所得，反而會盡全力維護
    ，顯見洗錢犯罪本質上本無從確知犯罪行為之存在，僅為合
    理限制洗錢犯罪之處罰，乃以不法金流與特定犯罪有連結為
    必要。是以，依犯罪行為人取得該不法金流之方式，已明顯
    與洗錢防制規定相悖，有意規避洗錢防制規定，為落實洗錢
    防制，避免不法金流流動，自不以提供帳戶為限，亦包括取
    得款項後，將款項交予犯罪組織之其他成員，致無法或難以
    追查犯罪所得去向之洗錢結果。本次修法既於立法理由中明
    示掩飾不法所得去向之行為亦構成洗錢，則以匯款或交付現
    金等方式，致產生掩飾或隱匿不法犯罪所得真正去向之行為
    ，亦屬洗錢防制法第14條第1 項所規範之洗錢類型（最高法
    院108 年台上字第1744號判決意旨參照）。查被告於上揭事
    實欄一（一）、（二）所示時、地，以上開人頭帳戶提款卡
    領取詐騙款項，製造金流之斷點，再將提領款項交由上開詐
    欺集團成員取走，致無從或難以追查前揭犯罪所得，而掩飾
    或隱匿該犯罪所得之去向，依上開說明，自屬洗錢防制法所
    規範之洗錢行為。
二、再按共同正犯之成立，只須具有犯意之聯絡與行為之分擔，
    既不問犯罪動機起於何人，亦不必每一階段犯行，均經參與
    ，且意思之聯絡不限於事前有協議，即僅於行為當時有共同
    犯意之聯絡者，亦屬之。其表示之方法，亦不以明示通謀為
    必要，即相互間有默示之合致，亦無不可。而共同實施犯罪
    行為之人，在合同意思範圍以內，各自分擔犯罪行為之一部
    ，相互利用他人之行為，以達其犯罪目的者，即應對全部所
    發生之結果，共同負責，是共同正犯在犯意聯絡範圍內之行
    為，應同負全部責任。共同正犯之意思聯絡，原不以數人間
    直接發生者為限，即有間接之聯絡者，亦包括在內。如甲分
    別邀約乙、丙犯罪，雖乙、丙間彼此並無直接之聯絡，亦無
    礙於其為共同正犯之成立（最高法院34年上字第862 號、73
    年台上字第2364號、28年上字第3110號、77年台上字第2135
    號判例意旨參照）。目前遭破獲之詐欺集團之運作模式，係
    先以詐欺集團收集人頭證件及金融機構帳戶，以供該集團對
    被害人施以詐術、接受被害人匯入受騙款項及將贓款層層轉
    交，並避免遭檢警調機關追蹤查緝，再由該集團成員以虛偽
    之情節詐騙被害人，即迅速指派集團成員提領款項；此外，
    為避免因於收集人頭帳戶或於臨櫃提領詐得贓款時，遭檢警
    調查獲該集團，多係由集團底層成員出面從事該等高風險之
    面交、提款、取走贓款再交與詐欺集團上游等工作，其餘成
    員則負責管理帳務或擔任居間聯絡之後勤人員。故擔任負責
    提領款項、取走贓款再交與詐欺集團上游者及居間聯絡之成
    員，倘明知所提領之款項，係被害人遭詐欺而依指示匯入指
    定帳戶之詐欺所得，其參與詐欺集團之組織分工，負責提領
    詐欺所得贓款、取走贓款再交與詐欺集團上游，並將領取款
    項之一部分充作自己之報酬，最終目的係使詐欺集團順利完
    成詐欺取財犯罪，並確保獲得不法利潤、朋分贓款，其所為
    顯係基於自己共同犯罪之意思，事前同謀而參與集團之犯罪
    行為，並已為構成要件行為。據前所述，本案被告加入「小
    猴」、「翁翊銘」及其餘不詳姓名年籍成年成員等人共組之
    上開詐欺集團，由上開詐欺集團不詳成年成員負責向告訴人
    邱清棟、被害人劉佳寧施以詐術，使其等陷於錯誤，由告訴
    人邱清棟、被害人劉佳寧將款項匯入上開詐欺集團所指定帳
    戶後，由被告持各該帳戶之提款卡負責提領款項之工作，再
    由被告將提領之款項交付予前來取款之上開詐欺集團不詳成
    員，即被告及其所屬之上開詐欺集團其他成員等共犯合組本
    案詐騙犯罪集團，為達詐騙告訴人邱清棟、被害人劉佳寧之
    目的而彼此分工，就各該犯行分工擔任詐騙、居間聯繫、持
    提款卡提領存款等任務，其等犯罪型態具有相當之計畫性，
    係需由多人縝密分工方能完成之集團性犯罪，足認被告及其
    所屬之上開詐欺集團成員等人相互間，或雖彼此不相識或未
    確知彼此參與分工細節，然就詐騙告訴人邱清棟、被害人劉
    佳寧之行為，應各均具有相互利用之共同犯意，並各自分擔
    部分犯罪行為，被告縱未參與全部犯行，或與本案詐騙集團
    成員間雖未必直接聯絡，然其等既相互利用彼此部分行為，
    以完成犯罪之目的，揆諸前揭說明，則無礙於其等為共同正
    犯之成立，仍應就該犯罪之全部事實共同負責。
三、核被告就事實欄一（一）所為，係犯組織犯罪防制條例第3 
    條第1項後段之參與犯罪組織罪、刑法第339 條之4 第1 項
    第2 款之三人以上共同詐欺取財罪及洗錢防制法第14條第1 
    項、第2 條第2 款之洗錢罪；就事實欄一（二）所為，則係
    犯刑法第339 條之4 第1 項第2 款之三人以上共同詐欺取財
    罪及洗錢防制法第14條第1 項、第2 條第2 款之洗錢罪。
四、又據前述，被告與上開詐欺集團成員間雖未必直接聯絡，惟
    各成員僅負責整個詐欺犯行中之一部分分擔，被告既分擔整
    體詐欺被害人過程中之負責提領詐騙款項之工作，是依上揭
    說明，被告於其參與上開詐欺集團期間，自應就上開詐欺集
    團成員對告訴人邱清棟、被害人劉佳寧行騙之行為，與上開
    詐欺集團成員共同負責；而就參與犯罪組織部分，被告並非
    本案詐欺集團之發起、主持、操縱或指揮之人，故應認被告
    與其他參與犯罪組織之本案詐欺集團成員係朝同一目標共同
    參與犯罪實行之聚合犯，為必要共犯（最高法院81年台非字
    第233號判例意旨參照），是就事實欄一（一）、（二）所
    示各次三人以上共同詐欺取財、洗錢等犯行，被告分別與「
    小猴」、「翁翊銘」及上開詐欺集團成員間，均有犯意聯絡
    及行為分擔，應論以共同正犯。
五、被告自108年7月26日起加入上開詐欺集團，至108年8月1日
    為警查獲時止，其參與犯罪組織，在性質上屬行為繼續之繼
    續犯，僅成立一罪。
六、被告參與詐欺犯罪組織期間，實行多次加重詐欺、洗錢犯罪
    之論罪關係：
（一）行為人著手於犯罪之實行，發生構成要件之結果後，倘行
      為人仍以其意志控制犯罪行為之繼續進行，直至行為終止
      ，犯罪始行終結者，謂之繼續犯，此與構成要件結果發生
      ，犯罪即為既遂且亦同時終結，僅法益侵害狀態仍然持續
      之狀態犯有別。司法院釋字第556號解釋闡明：組織犯罪
      防制條例所稱之參與犯罪組織，指加入犯罪組織成為組織
      之成員，而不問參加組織活動與否，犯罪即屬成立，至其
      行為是否仍在繼續中，則以其有無持續參加組織活動或保
      持聯絡為斷。若組織成員在參與行為未發覺前自首，或長
      期未與組織保持聯絡亦未參加活動等事實，足以證明其確
      已脫離犯罪組織者，即不能認其尚在繼續參與。依上開解
      釋，舉凡參與犯罪組織者，其一經參加，犯罪固屬成立，
      惟在未經自首或有其他事實證明其確已脫離該犯罪組織以
      前，其違法行為仍繼續進行，非僅係結果狀態之存在，在
      性質上屬行為繼續之繼續犯，而非狀態犯。
（二）按繼續犯之行為人在犯罪行為繼續進行中，倘又實行其他
      犯罪行為，致數行為之部分行為兩相重疊時，該數行為在
      法律上究應如何評價，學說上見解紛歧。雖論者有謂祇須
      數行為之主要部分重疊，即應視為單一行為，而論以想像
      競合犯云云；惟單純藉由部分行為之重疊，尚不足以評價
      為單一行為，必也繼續犯之行為自始即以之為實行其他犯
      罪行為之手段或前提；或其他犯罪之實行，在於確保或維
      護繼續犯之狀態，始得評價為單一行為，而有想像競合犯
      之適用。倘非如此，或其他犯罪之實行係另起犯意，利用
      原繼續犯之狀態而為，均難評價為單一行為；應認係不同
      之數行為，而以數罪論處（最高法院102年度台上字第310
      號判決意旨參照）。行為人著手於繼續犯性質之犯罪，並
      持續至行為終了前之繼續情況中，另有實行其他犯罪構成
      要件者，他行為與繼續行為有部分重合或全部重合之情形
      時，得否認為一行為，應就客觀之構成要件行為之重合情
      形、主觀意思活動之內容、所侵害之法益、行為間之關聯
      性等要素，依社會觀念，視個案情節加以判斷。倘行為人
      係於繼續行為著手之後，始犯他罪，該後續所犯之他罪，
      與實現或維持繼續犯行為目的無關，且彼此間不具有必要
      之關聯性時，應認係行為人另一個前後不同之意思活動，
      而依數罪併罰處斷；如其他犯罪之實行，在於確保或維護
      繼續犯之狀態，其二行為間具有行為局部之同一性，或其
      行為著手實行階段可認為同一者，得認與一行為觸犯數罪
      名之要件相符，而適用想像競合犯之規定，以避免對於同
      一不法要素予以過度評價。組織犯罪防制條例於106年4月
      19日修正公布，擴大犯罪組織之定義，將具有持續性及牟
      利性之詐欺集團亦納為犯罪組織之犯罪類型，從而，行為
      人參與以詐術為目的之犯罪組織，即尚有待其他加重詐欺
      犯罪，以確保或維護此一繼續犯之狀態。基此，行為人參
      與詐欺犯罪組織之先行為，與其嗣後著手實行加重詐欺行
      為間，雖在時間及場所未能完全重合，在自然意義上非完
      全一致，然二者具有階段性之緊密關聯性，並有部分合致
      ，復為確保及維護犯罪組織之宗旨或目的所必要，自得評
      價為單一行為，而有想像競合犯之適用，如予數罪併罰，
      反有過度評價之疑，實與人民法律感情不相契合。惟倘行
      為人於參與詐欺犯罪組織之繼續中，先後加重詐欺數人之
      財物，因該一貫穿全部犯罪歷程之參與犯罪組織的不法內
      涵，較之陸續實行之加重詐欺犯行為輕，自不能「以小包
      大、全部同一」，應僅就參與犯罪組織及首次加重詐欺二
      罪，依想像競合犯從一重之加重詐欺罪處斷。而此一參與
      犯罪組織之繼續行為，已為首次加重詐欺行為所包攝，自
      不得另割裂與其他加重詐欺行為，各再論以想像競合犯，
      以免重複評價。是以，第二次（含）以後之加重詐欺犯行
      ，應單純依數罪併罰之例處理，當無從將一參與犯罪組織
      行為割裂再另論一參與犯罪組織罪，而與第二次（含）以
      後所犯加重詐欺罪從一重論處之餘地（最高法院108年度
      台上字第337、416號判決意旨參照）。
（三）學理上所為夾結效果理論，指行為人著手於繼續犯性質之
      犯罪，並持續至行為終了前之繼續情況中，另有實行「二
      個」以上之其他犯罪，而該一貫穿之繼續行為，其不法內
      涵係全部犯罪中最重者，則在所犯數罪名中，該一重罪之
      繼續犯同時與其他數個彼此未有競合關係之輕罪，因為輕
      罪已被重罪夾結，而應一併依想像競合犯之例處斷。惟若
      該繼續犯之不法內涵較之被夾結之其他犯罪為輕，則應去
      除夾結效果，構成其例外。而行為人在所參與之詐欺犯罪
      組織行為繼續中，另著手實行二次以上之加重詐欺犯行，
      因該參與詐欺犯罪組織之不法內涵較之被夾結之加重詐欺
      犯行為輕，符合「小不能包大」之去除夾結效果，構成夾
      結之例外，亦即不能成立想像競合犯，而應回到實質競合
      （即數行為觸犯數罪）處理，相較之下，目前實務上所採
      取之前開多數見解，應是兼顧罪刑相當、不重複評價之較
      佳選擇。
（四）查被告係自108 年7 月26日，參與「小猴」、「翁翊銘」
  　　等成年人所組成以詐術為目的之犯罪組織，擔任向車手提
      領詐騙款項並轉交上游工作，且於被告加入後，上開詐欺
      集團機房成員旋即撥打電話予告訴人邱清棟，並於告訴人
      邱清棟受騙而於同日匯款後，被告旋依指示前往提領詐騙
      款項，復將前揭所提領之款項交付予上開詐欺集團指派前
      來收取之不詳成員等情，業經本院認定如前，足見被告參
      與犯罪組織罪之行為與其後首次著手加重詐欺取財、洗錢
      罪之行為間，二者具有部分合致，而有局部行為同一性，
      且被告參與詐欺犯罪組織後所為加重詐欺、洗錢犯行，均
      屬主觀上前後一致意思活動內容，並與實現及維持繼續犯
      行為之目的有關，不論就客觀之構成要件行為之重合情形
      、主觀意思活動之內容、所侵害之法益、行為間之關聯性
      等要素，依社會觀念加以判斷，得認與一行為觸犯數罪名
      之要件相符，而適用想像競合犯之規定。是依上開說明，
      被告於參與犯罪組織之繼續中，先後犯如事實欄一（一）
      、（二）所示2次加重詐欺取財等犯行，因被告僅為一參
      與組織行為，侵害一社會法益，應僅就首次加重詐欺、洗
      錢犯行【即事實欄一（一）所示犯行】，論以參與犯罪組
      織罪及加重詐欺罪、洗錢罪之想像競合犯關係，依刑法第
      55條規定，從一重之三人以上共同詐欺取財罪論處。而此
      一參與犯罪組織之繼續行為，既已為首次加重詐欺行為所
      包攝，自不得另割裂與其他加重詐欺行為，各再論以想像
      競合犯，以免重複評價。是以就事實欄一（二）部分之犯
      行，基於禁止雙重評價原則，應僅論以被告係以一行為同
      時觸犯上開加重詐欺罪、洗錢罪2 罪名，為想像競合犯，
      應依刑法第55條規定，從一重之三人以上共同詐欺取財罪
      處斷已足。
七、被告所犯上開2次三人以上共同詐欺取財罪，犯意各別、行
    為互殊，應予分論併罰。
八、公訴意旨固漏未敘及事實欄一（一）、（二）所示被告洗錢
    部分犯行，然此部分既與前開經本院論罪科刑之三人以上共
    同詐欺取財等部分，均具有想像競合犯之裁判上一罪關係，
    應為起訴效力所及，且經本院審理時已就上開法條諭知（見
    本院卷第77頁），無礙於被告防禦權之行使，依法本院自得
    併予審究。
肆、撤銷改判之理由：
一、原審以被告罪證明確，予以論罪科刑，固非無見。惟查：
（一）原判決就事實欄一（一）、（二）所示部分，均漏未論及
      被告犯洗錢罪部分，而與本院上開認定不同，容有未合。
（二）原判決適用組織犯罪防制條例第3 條第3 項規定，對被告
      諭知強制工作之保安處分，尚有未洽，詳如後述。
（三）原判決認本件被告犯罪所得為3萬6,000 元，應依刑法第3
      8條之1 第1 項前段、第3 項規定宣告沒收，並於全部或
      一部不能沒收或不宜執行沒收時，追徵其價額，與本院後
      述認定不同，亦有未合。
二、被告上訴主張原審判決諭知強制工作，容有不當，非無理由
    ，另被告上訴意旨猶執前詞，否認犯參與犯罪組織罪，指摘
    原審判決不當，惟按證據之取捨及證據證明力如何，均屬事
    實審法院得自由裁量、判斷之職權，苟其此項裁量、判斷，
    並不悖乎通常一般之人日常生活經驗之定則或論理法則，且
    於判決內論敘其何以作此判斷之心證理由者，即不得任意指
    摘其為違法（最高法院91年度台上字第2395號判決意旨參照
    ）。原審參酌卷內各項供述、非供述證據相互勾稽，而為綜
    合判斷、取捨，據此認定參與犯罪組織部分犯罪事實，並於
    理由欄內詳為說明判斷依據與心證，且經本院就被告前揭辯
    解無法採信之理由論述如前，被告上訴意旨猶執前詞否認犯
    參與犯罪組織罪，要係對原判決已說明事項及屬原審採證認
    事職權之適法行使，持憑己見而為不同之評價，任意指摘原
    判決不當，尚非可採。
三、據上，被告上訴意旨猶執前詞，否認犯參與組織罪，而指摘
    原判決不當，雖無理由，然原判決既有上開可議之處，即無
    可維持，其定應執行刑部分亦失所依附，自應由本院將原判
    決予以撤銷改判。
四、爰以行為人之責任為基礎，審酌被告年輕力壯，不思以正當
    途徑獲取財物，竟為貪圖輕易獲得金錢，無視近年來詐欺案
    件頻傳，行騙手段日趨集團化、組織化、態樣繁多且分工細
    膩，每每造成廣大民眾受騙，損失慘重，更嚴重損及我國國
    際形象，仍參與詐欺集團之犯罪組織，並為2次加重詐欺犯
    行，足見價值觀念偏差，且嚴重影響社會秩序、善良風俗，
    危害被害人之心理，所為非是，復酌以被告犯罪之動機、目
    的、手段、犯罪所生損害、在本案詐騙案中擔任角色之涉案
    程度、參與犯罪組織時間非長，兼衡被告自陳高中肄業之智
    識程度、小康之家庭經濟狀況（見被告調查筆錄，偵查卷第
    7 頁），及其素行、犯後態度等一切情狀，分別量處主文第
    2項所示之刑。
五、按數罪併罰，分別宣告多數有期徒刑者，於各刑中之最長期
    以上，各刑合併之刑期以下，定其刑期，但不得逾30年，刑
    法第51條第5 款定有明文。乃因刑罰之科處，應以行為人之
    責任為基礎，考量人之生命有限，刑罰對被告造成之痛苦程
    度，係以刑度增加而生加乘成效果，而非等比方式增加，如
    以實質累加方式執行，刑責恐將偏重過苛，不符現代刑事政
    策及刑罰之社會功能，故透過定應執行刑程式，採限制加重
    原則，授權法官綜合斟酌被告犯罪行為之不法與罪責程度、
    各罪彼此間之關聯性（例如數罪犯罪時間、空間、各行為所
    侵害法益之專屬性或同一性、數罪對法益侵害之加重效應等
    ）、數罪所反應被告人格特性與傾向、對被告施以矯正之必
    要性等，妥適裁量最終具體應實現之刑罰，以符罪責相當之
    要求。因此，法院於酌定執行刑時，應體察法律恤刑之目的
    ，為妥適之裁量，俾符合實質平等原則（最高法院105 年度
    台抗字第626 號裁定意旨參照），此一刑罰裁量亦係一實質
    、特殊之量刑過程。準此，不能以數罪之宣告刑累加之總合
    ，對比最終所定之應執行刑，即認原所處之宣告刑大幅減縮
    ，即認有何裁量濫用之情事。查被告所犯上開2次加重詐欺
    取財罪，犯罪方式與態樣，均屬雷同，侵害同種類法益，各
    次犯行之時間，亦極為接近，被告各次詐欺所得金額，難認
    鉅額，為免被告因重複同種類犯罪，因實質累加之方式定應
    執行刑，致使刑度超過其行為之不法內涵，而違反罪責原則
    ，爰就被告所犯上開2次加重詐欺取財罪部分，定應執行刑
    為有期徒刑1年10月，以資懲儆，並免失之苛酷。至上開各
    罪所為沒收之諭知，因在定其應執行之刑主文項下，倘再為
    沒收之諭知，雖其併執行沒收之效果並無不同，然恐有混淆
    新法沒收之性質，使人誤認沒收仍屬從刑，而有數罪併罰適
    用之疑慮，從而，本院於定其應執行之刑主文項下，應毋庸
    再為沒收之諭知，附此說明。
六、又被告上開就事實欄一（一）所犯參與組織罪、三人以上共
    同詐欺取財罪等罪間，據前所述，因屬想像競合犯，應從一
    重之三人以上共同詐欺取財罪處斷。而按想像競合犯係一行
    為觸犯數罪名，為避免對同一行為過度及重複評價，刑法第
    55條前段規定「從一重處斷」。上揭「從一重處斷」，僅限
    於「主刑」，法院應於較重罪名之法定刑度內，量處適當刑
    罰。至於輕罪罪名所規定之沒收及保安處分，因非屬「主刑
    」，故與刑法第55條從一重處斷之規定無關，自得一併宣告
    。故行為人以一行為觸犯組織犯罪防制條例第3條第1項後段
    之參與犯罪組織罪，及刑法第339條之4第1項第2款之加重詐
    欺取財罪，於從一重之加重詐欺取財罪處斷而為科刑時，因
    所犯輕罪（參與犯罪組織罪）之刑罰以外之法律效果，即組
    織犯罪防制條例第3條第3項強制工作之規定，並未被重罪所
    吸收，仍應一併適用。惟組織犯罪防制條例就參與組織犯罪
    之行為人，既於該條例第3條第1項後段但書規定「參與情節
    輕微者，得減輕或免除其刑」，賦予法院視個案情節得減免
    其刑之裁量權。又對該行為，於同條第3 項仍規定「應於刑
    之執行前，令入勞動場所，強制工作，其期間為三年」，未
    依個案情節，區分行為人是否具有反社會的危險性及受教化
    矯治的必要性，一律宣付刑前強制工作3 年，衡諸該條例所
    規定之強制工作，性質上原係對於有犯罪習慣，或因遊蕩、
    懶惰成習而犯罪者，所為之處置，本於法律合憲性解釋原則
    ，依司法院釋字第471 號關於行為人有無預防矯治其社會危
    險性之必要，及比例原則等與解釋意旨不相衝突之解釋方法
    ，為目的性限縮，對犯該條例之參與犯罪組織罪者，視其行
    為之嚴重性、表現之危險性、對於未來行為之期待性，以及
    所採措施與預防矯治目的所需程度，於有預防矯治其社會危
    險性之必要，且符合比例原則之範圍內，由法院依該條例第
    3條第3項規定，一併宣告刑前強制工作（最高法院108年度
    台上大字第2306號裁定意旨參照）。準此，本院衡酌被告參
    與上開詐欺集團而共同為本案加重詐欺犯行，固有不該，惟
    被告前無涉犯參與詐欺集團之紀錄，有本院被告前案紀錄表
    在卷足佐，又被告經查獲參與詐欺集團之時間尚短，
　　且於詐欺集團中之角色僅為擔任俗稱「車手」之提領款項並
    上繳之工作，涉案程度非深，雖仍屬該集團內不可獲缺之一
    環，然其主、客觀惡性程度較諸該集團主要成員為輕，而其
    犯罪前有正當工作，難認係有犯罪習慣，或因遊蕩、懶惰成
    習而為犯罪者，經本次偵審教訓，且對被告宣告執行本案所
    處有期徒刑1年10月之相當刑罰後，應足以達成預防矯治之
    目的，尚不至對社會造成危害，故依其行為之嚴重性、表現
    之危險性、對於未來行為之期待性，經斟酌比例原則後，本
    院認為尚無對被告施以刑前強制工作之必要，爰不依組織犯
    罪防制條例第3條第3項規定對其宣告刑前強制工作。
伍、沒收部分：
一、按刑法上責任共同原則，係指共同實行犯罪行為之人，在合
    同意思範圍以內，各自分擔犯罪行為之一部，相互利用他人
    之行為，以達其共同犯罪之目的者，即應對於全部所發生之
    結果共同負責。亦即責任共同原則僅在處理共同犯罪參與關
    係中責任之認定，與犯罪工具物之沒收重在犯罪預防並遏止
    犯罪，以及犯罪所得之沒收旨在澈底剝奪犯罪利得以根絕犯
    罪誘因，係屬兩事。又沒收固為刑罰與保安處分以外之獨立
    法律效果，但沒收人民財產使之歸屬國庫，係對憲法所保障
    人民財產基本權之限制，性質上為國家對人民之刑事處分，
    對人民基本權之干預程度，並不亞於刑罰，原則上仍應恪遵
    罪責原則，並應權衡審酌比例原則，尤以沒收之結果，與有
    關共同正犯所應受之非難相較，自不能過當。從而，共同正
    犯間關於犯罪所得、犯罪工具物應如何沒收，仍須本於罪責
    原則，並非一律須負連帶責任；況且應沒收物已扣案者，本
    無重複沒收之疑慮，更無對各共同正犯諭知連帶沒收或重複
    諭知之必要，否則即科以超過其罪責之不利責任。因之，本
    院往昔採連帶沒收共同正犯犯罪所得，及就共同正犯間犯罪
    工具物必須重複諭知之相關見解，自不再援用，應改為共同
    正犯間之犯罪所得應就各人實際分受所得部分而為沒收及追
    徵；而犯罪工具物須屬被告所有，或被告有事實上之處分權
    者，始得在該被告罪刑項下併予諭知沒收。至於非所有權人
    ，又無共同處分權之共同正犯，自無庸在其罪刑項下諭知沒
    收或連帶沒收及追徵（最高法院108年度台上字第1001號判
    決意旨及本院108年度法律座談會刑事類提案第1號研討結果
    參照）。而查，扣案如附表編號一所示讀卡機1臺，係被告
    所有，且為供其測試銀行提款卡是否得正常使用所用，業據
    被告於原審審理時供明在卷（見原審卷第453頁），即為被
    告所有，供其犯本件加重詐欺罪所用之物，應依刑法第38條
    第2項前段之規定，於被告所犯事實欄一（一）、（二）所
    示加重詐欺罪項下宣告沒收。
二、被告固於偵查中供稱：（你的報酬是多少？）他們以丟包方
    式總共給我3 萬6,000 元等語（見偵查卷第127 頁反面），
    惟被告迭於原審、本院審理時均否認有取得本件犯行報酬（
    見原審卷第456頁；本院卷第78頁），而據前述，被告就事
    實欄一（一）、（二）部分，最後提領詐欺所得款項時間，
    分別係於108年8月1日中午12時19分許、下午1時3分許，被
    告旋於同日下午2 時15分許，即在上址壹網棧網咖，經警執
    行搜索後而查獲，且案發現場並未扣得任何現金，則
　　被告所辯本件犯行尚未及領取報酬等語，要非無據，而難徒
    憑被告上開於偵查中之供述，即逕認被告已取得本件犯罪所
    得，是尚無從就本件被告之犯罪所得宣告沒收。
三、扣案如附表編號二、三所示之提款卡各1 張，雖係供被告犯
    本件之罪所用，然非被告所有之物，且上開提款卡性質上亦
    非屬違禁物，尚乏沒收之依據。至扣案如附表編號四、五所
    示之物，均與本案被告所為犯行無涉，亦由被告於原審供述
    明確（見原審卷第453頁），復無證據足認係供被告犯本件
    之罪所用或因本件犯罪所得之物，爰均不予宣告沒收。
據上論斷，應依刑事訴訟法第369 條第1 項前段、第364 條、第
299 條第1 項前段，組織犯罪防制條例第3 條第1 項後段，洗錢
防制法第2 條第2 款、第14條第1 項，刑法第11條前段、第28條
、第339 條之4 第1 項第2款、第55條、第51條第5 款、第38條
第2項，刑法施行法第1 條之1 第1 項，判決如主文。
本案經檢察官高玉奇提起公訴，檢察官侯千姬到庭執行職務。
中　　華　　民　　國　　110 　年　　3 　　月　　23　　日
                  刑事第十九庭審判長法  官  曾淑華
                                    法  官  陳文貴
                                    法  官  王美玲
以上正本證明與原本無異。
如不服本判決，應於收受送達後20日內向本院提出上訴書狀，其
未敘述上訴之理由者並得於提起上訴後20日內向本院補提理由書
（均須按他造當事人之人數附繕本）「切勿逕送上級法院」。
                                    書記官  李逸翔
中　　華　　民　　國　　110 　年　　3 　　月　　23　　日
附錄：本案論罪科刑法條全文
組織犯罪防制條例第3條
發起、主持、操縱或指揮犯罪組織者，處三年以上十年以下有期
徒刑，得併科新臺幣一億元以下罰金；參與者，處六月以上五年
以下有期徒刑，得併科新臺幣一千萬元以下罰金。但參與情節輕
微者，得減輕或免除其刑。
具公務員或經選舉產生之公職人員之身分，犯前項之罪者，加重
其刑至二分之一。
犯第一項之罪者，應於刑之執行前，令入勞動場所，強制工作，
其期間為三年。
前項之強制工作，準用刑法第九十條第二項但書、第三項及第九
十八條第二項、第三項規定。
以言語、舉動、文字或其他方法，明示或暗示其為犯罪組織之成
員，或與犯罪組織或其成員有關聯，而要求他人為下列行為之一
者，處三年以下有期徒刑，得併科新臺幣三百萬元以下罰金：
一、出售財產、商業組織之出資或股份或放棄經營權。
二、配合辦理都市更新重建之處理程序。
三、購買商品或支付勞務報酬。
四、履行債務或接受債務協商之內容。
前項犯罪組織，不以現存者為必要。
以第五項之行為，使人行無義務之事或妨害其行使權利者，亦同
。
第五項、第七項之未遂犯罰之。 　
洗錢防制法第2條
本法所稱洗錢，指下列行為：
一、意圖掩飾或隱匿特定犯罪所得來源，或使他人逃避刑事追訴
    ，而移轉或變更特定犯罪所得。
二、掩飾或隱匿特定犯罪所得之本質、來源、去向、所在、所有
    權、處分權或其他權益者。
三、收受、持有或使用他人之特定犯罪所得。
洗錢防制法第14條
有第二條各款所列洗錢行為者，處七年以下有期徒刑，併科新臺
幣五百萬元以下罰金。
前項之未遂犯罰之。
前二項情形，不得科以超過其特定犯罪所定最重本刑之刑。
刑法第339條之4
犯第三百三十九條詐欺罪而有下列情形之一者，處一年以上七年
以下有期徒刑，得併科一百萬元以下罰金：
一、冒用政府機關或公務員名義犯之。
二、三人以上共同犯之。
三、以廣播電視、電子通訊、網際網路或其他媒體等傳播工具，
    對公眾散布而犯之。
前項之未遂犯罰之。 

附表：
編號     物   品   名   稱      備                   註  一 讀卡機1 臺 為被告所有，供其測試提款卡是否可正常使用之物  二 郵局帳號000-00000000000000號提款卡1 張 夏珮琪所申辦，供被告為本案犯罪所用之物  三 中國信託帳號000-000000000000號提款卡1 張 曾育茜所申辦，供被告為本案犯罪所用之物  四 IPHONE行動電話1 支（含門號0000000000號SIM 卡1 張、IMEI：000000000000000 號） 被告所有，與本案無關  五 郵局帳號000-00000000000000號提款卡1 張 非被告所有，與本案無關